ACORDAO-COMPLETO-2555390

ACÓRDÃO 7898/2022 ATA 41/2022 - SEGUNDA CÂMARA

VISTOS, relatados e discutidos estes autos que cuidam de pensão especial de ex-combatente,
	ACORDAM os Ministros do Tribunal de Contas da União, reunidos em sessão da Segunda Câmara, diante das razões expostas pelo Relator, em:
	9.1. reconhecer o registro tácito dos atos examinados;
	9.2. orientar a Sefip no sentido de que avalie a conveniência e a oportunidade de promover a revisão de ofício dos atos relacionados, segundo critérios de materialidade e relevância;
	9.3. dar ciência deste acórdão à unidade jurisdicionada.

Ato de Pensão especial de ex-combatente.

Segunda Câmara

Comando da Marinha.

3. Interessados/Responsáveis:
3.1. Interessados: Ilma de Paula Sena (XXX.799.584-XX); Nilza Santana de Paula Campos (XXX.305.704-XX).

13.1. Ministros presentes: Antonio Anastasia (na Presidência), Aroldo Cedraz e Bruno Dantas (Relator).
13.2. Ministro-Substituto convocado: Marcos Bemquerer Costa.

BRUNO DANTAS

Adoto como relatório o parecer elaborado pelo Ministério Público junto ao TCU (peça 8) :
"Trata-se da análise de dois atos de reversão de pensão especial do ex-combatente (PEEC) Luiz Ferreira de Paula, emitidos pelo Ministério da Defesa - Comando da Marinha. 
2.	Após análise das concessões, a Sefip propôs a legalidade e registro dos atos (peças 6-7) .
3.	Observa-se que o instituidor faleceu em 1/9/1968, e o benefício foi revertido às filhas. No ato de peça 3 consta como beneficiária apenas a Sra. Ilma de Paula Sena, e o ato de peça 4 foi emitido para incluir outra filha como beneficiária da pensão, a Sra. Nilza Santana de Paula Campos.
4.	Colhe-se da jurisprudência selecionada do Tribunal que 'o direito à reversão da pensão especial de ex-combatente é regido pela lei vigente à época do falecimento do instituidor, ainda que a reversão tenha ocorrido na vigência de outras normas' (Acórdão 8309/2021-TCU-Primeira Câmara) .
5.	Na data do óbito do instituidor estava em vigência o art. 30 da Lei 4.242/1963 (revogado pela Lei 8.059, de 4/7/1990) , que assim dispunha (grifos inseridos) :
Art 30. É concedida aos ex-combatentes da Segunda Guerra Mundial, da FEB, da FAB e da Marinha, que participaram ativamente das operações de guerra e se encontram incapacitados, sem poder prover os próprios meios de subsistência e não percebem qualquer importância dos cofres públicos, bem como a seus herdeiros, pensão igual à estipulada no art. 26 da Lei n.º 3.765, de 4 de maio de 1960.
6.	Como se vê, o art. 30 da Lei 4.242/1963 veda o pagamento concomitante da pensão de ex-combatente com qualquer importância percebida dos cofres públicos e requer do beneficiário, a condição de ser incapaz de prover os próprios meios de subsistência.
7.	É nesse sentido a manifestação do Ministro Walton Alencar Rodrigues no voto condutor do Acórdão 1756/2018-TCU-Primeira Câmara (grifos inseridos) :
Identificou-se, a partir de consulta à base de 2016 da Relação Anual de Informações Sociais (Rais) , que Eva Cristina Dias Leitão, além da pensão especial de ex-combatente, recebe vencimentos como servidora pública estadual e pensão do INSS.
O art. 30 da Lei 4.242/1963 veda expressamente a acumulação da pensão de ex-combatente com outra importância percebida dos cofres públicos. Nesse sentido a jurisprudência deste Tribunal (por exemplo, Decisão 280/2001-1ª Câmara) .
8.	Esse também é o entendimento do Superior Tribunal de Justiça, conforme ilustra a ementa da seguinte deliberação publicada no DJe de 24/11/2015 (grifos inseridos) :
ADMINISTRATIVO. PENSÃO ESPECIAL DE EX-COMBATENTE. LEI DE REGÊNCIA. DATA DO ÓBITO DO INSTITUIDOR. ART. 30 DA LEI N. 4.262/63. FILHA MAIOR. BENEFÍCIO DE NATUREZA ASSISTENCIAL. REQUISITOS ESPECÍFICOS. COMPROVAÇÃO. NÃO OCORRÊNCIA.
1. Trata-se, na origem, de Ação Ordinária contra a União objetivando a concessão de pensão especial de ex-combatente, por reversão do benefício inicialmente concedida à sua genitora.
2. Na hipótese dos autos, o falecimento do ex-combatente ocorreu na vigência das Leis 4.242/1963 e 3.765/1960.
3. Nos termos do art. 30 da Lei 4.242/1963, são requisitos para o pagamento da pensão especial de ex-combatente: 1) ser o ex-militar integrante da FEB, da FAB ou da Marinha; 2) ter efetivamente participado de operações de guerra; 3) encontrar-se o ex-militar, ou seus dependentes, incapacitados, sem poder prover os próprios meios de subsistência;e 4) não perceber nenhuma importância dos cofres públicos. Tais requisitos estendem-se também aos dependentes, que devem provar o seu preenchimento. Precedentes.
4. Incontroverso, nos autos, que a ora agravante percebe dos cofres públicos benefício previdenciário de aposentadoria e pensão decorrente do falecimento de seu marido (ex-servidor público) . Logo, não preenche um dos requisitos específicos do art. 30 da Lei 4.242/1963, qual seja, ser 'incapacitados, sem poder prover os próprios meios de subsistência' e não receber 'qualquer importância dos cofres públicos'. Agravo regimental improvido. (AgRg no AgRg no REsp 1555454/SP, Ministro Relator HUMBERTO MARTINS, SEGUNDA TURMA, Julgamento: 17/11/2015) .
9.	Consulta realizada em sistemas externos disponibilizados ao TCU revela que a Sra. Ilma de Paula Sena acumula a pensão especial em exame com uma aposentadoria por tempo de contribuição paga pelo Instituto Nacional do Seguro Social (INSS) - Benefício 1757458210, desde 23/12/2015.
10.	 A despeito disso, observa-se que os atos foram originalmente enviados ao Tribunal em 5/10/2016, conforme se vê nos próprios atos (peças 3 e 4) e nos subitens 9.3.1 e 10.3.1 da instrução da unidade técnica. Portanto, foram enviados há mais de cinco anos.
11.	 Nesses casos, a jurisprudência anterior do Tribunal determinava a realização de oitiva da interessada, previamente à apreciação do ato, consoante entendimento firmado por meio do Acórdão 587/2011-TCU-Plenário.
12.	 Ocorre que, em 19/2/2020, ao julgar o Recurso Extraordinário (RE) 636.553, o Supremo Tribunal Federal (STF) manteve sua jurisprudência acerca da inaplicabilidade do art. 54 da Lei 9.784/1999 no período entre a publicação do ato sujeito a registro pela Administração e a apreciação da sua legalidade pelos tribunais de contas, haja vista ainda inexistir ato perfeito e acabado, mas fixou a seguinte tese de repercussão geral (grifos inseridos) :
Em atenção aos princípios da segurança jurídica e da confiança legítima, os Tribunais de Contas estão sujeitos ao prazo de 5 anos para o julgamento da legalidade do ato de concessão inicial de aposentadoria, reforma ou pensão, a contar da chegada do processo à respectiva Corte de Contas.
13.	 Assim, 'findo o referido prazo, o ato de aposentação considerar-se-á registrado tacitamente' (grifos inseridos) , conforme consignou em seu voto o relator, Ministro Gilmar Mendes.
14.	 Contra essa decisão a União opôs embargos de declaração, cujo julgamento foi encerrado em 4/12/2020, e o inteiro teor do acórdão publicado em 4/2/2021. Apesar de rejeitados os embargos, o relator esclareceu em seu voto que, passado o prazo de 5 anos contados da chegada do ato ao TCU, sem a finalização do processo, o ato restará automaticamente estabilizado, abrindo-se, contudo, a partir daí, a possibilidade de sua revisão, nos termos e prazo do art. 54 da Lei 9.784/1999.
15.	 Na sessão do Plenário de 27/1/2021, o TCU prolatou o Acórdão 122/2021 ao aprovar o voto do Ministro Walton Alencar Rodrigues no qual foi examinada a citada decisão do STF. O relator concluiu em seu voto que 'cabe ao TCU, por conseguinte, em atendimento à disposição legal e aos princípios da eficiência, da razoável duração do processo e da isonomia, evoluir, no entendimento e nos procedimentos, para compatibilizar suas decisões com a recente tese da Suprema Corte'. Asseverou que 'a partir do registro tácito do ato de concessão, é possível a sua revisão, no prazo de 5 anos, com base no aludido artigo da lei de processo administrativo', e que 'esse entendimento é plenamente compatível com o disposto no art. 260, § 2º, do Regimento Interno do TCU', segundo o qual:
O acórdão que considerar legal o ato e determinar o seu registro não faz coisa julgada administrativa e poderá ser revisto de ofício pelo Tribunal, com a oitiva do Ministério Público e do beneficiário do ato, dentro do prazo de cinco anos da apreciação, se verificado que o ato viola a ordem jurídica, ou a qualquer tempo, no caso de comprovada má-fé.
16.	 Desse modo, tendo em vista que os atos em apreço ingressaram no Tribunal em 5/10/2016, bem como a tese de repercussão geral fixada pelo STF no RE 636.553, adotada pelo TCU por meio do Acórdão 122/2021-TCU-Plenário, opinamos porque os atos sejam considerados tacitamente registrados em 5/10/2021.
17.	 Ademais, considerando a decisão do STF nos embargos de declaração opostos em face daquela decisão, e que não transcorreu o prazo fixado no art. 54 da Lei 9.784/1999, c/c o art. 260, § 2º, do Regimento Interno do TCU, opinamos pelo retorno dos autos à Sefip, para dar início aos procedimentos destinados a revisão de ofício dos atos, nos termos aprovados pelo Tribunal mediante o Acórdão 122/2021-TCU-Plenário."
	É o relatório.

não há

Procurador Rodrigo Medeiros de Lima.

pensão especial de ex-combatente. ATO COM ENTRADA NO TCU HÁ MAIS DE CINCO ANOS. REGISTRO TÁCITO. possibilidade de revisão de ofício.

PENSÃO ESPECIAL DE EX-COMBATENTE (PEEC)

Secretaria de Fiscalização de Integridade de Atos e Pagamentos de Pessoal e de Benefícios Sociais (Sefip).

Cuida o processo de atos de pensão especial de ex-combatente encaminhados pelo Comando da Marinha.
2.	Preliminarmente, rememoro que o Supremo Tribunal Federal, ao julgar o Recurso Extraordinário 636.553/RS, fixou a tese de que "em atenção aos princípios da segurança jurídica e da confiança legítima, os Tribunais de Contas estão sujeitos ao prazo de 5 anos para o julgamento da legalidade do ato de concessão inicial de aposentadoria, reforma ou pensão, a contar da chegada do processo à respectiva Corte de Contas".
3.	Ao apreciar embargos de declaração opostos perante a referida decisão, o STF reconheceu que, após o registro tácito do ato pelo decurso do prazo de cinco anos, abre-se a possibilidade de sua revisão de ofício, no prazo de cinco anos contados do registro.
4.	Em respeito à decisão da Suprema Corte, o TCU firmou entendimento por meio do Acórdão 122/2021-TCU-Plenário (relator Walton Alencar Rodrigues) no sentido de que, após o prazo de cinco anos da entrada do ato nesta Corte, sem apreciação pelo Tribunal, ele deve ser considerado tacitamente registrado, abrindo-se, a partir daí, a possibilidade de sua revisão no prazo de cinco anos.
5.	No caso concreto, verifico que os atos foram disponibilizados ao TCU há mais de cinco anos, situação que atrai o registro tácito, com possibilidade de revisão de ofício, porquanto não transcorridos mais de dez anos desde a entrada no Tribunal.
6.	Dessa forma, cumpre reconhecer o registro tácito das concessões, sem prejuízo de orientar a Sefip no sentido de que avalie a conveniência e a oportunidade de promover a revisão de ofício dos atos relacionados, segundo critérios de materialidade e relevância.
	Ante o exposto, voto por que o Tribunal adote a deliberação que ora submeto à apreciação deste Colegiado.
	TCU, Sala das Sessões Ministro Luciano Brandão Alves de Souza, em 29 de novembro de 2022.
Ministro BRUNO DANTAS
Relator